ACORDAO-COMPLETO-2590357

ACÓRDÃO 3658/2023 ATA 16/2023 - SEGUNDA CÂMARA

VISTOS, relatados e discutidos estes autos de embargos de declaração opostos ao Acórdão 2530/2023-TCU-Segunda Câmara, que negou provimento ao recurso de reconsideração interposto por Edenilda Lopes de Oliveira Sousa contra o Acórdão 6323/2021-TCU-Segunda Câmara o qual, em sede de tomada de contas especial (TCE) instaurada pelo extinto Ministério do Desenvolvimento Social (sucedido pelo Ministério da Cidadania) , julgou irregulares suas contas, com imputação de débito e multa em razão da não comprovação da boa e regular aplicação dos recursos transferidos ao município de Lavras da Mangabeira - CE por meio do Convênio 73/2009-SESAN, que objetivava prover apoio financeiro para implantar o Programa de Aquisição de Alimentos - Compra Direta Local da Agricultura Familiar, por meio da aquisição de produtos agropecuários produzidos por agricultores familiares;
ACORDAM os ministros do Tribunal de Contas da União, reunidos em sessão de Segunda Câmara, diante das razões expostas pelo relator, com fulcro nos arts. 32, inciso II, e 34 da Lei 8.443/1992 c/c os arts. 277, inciso III, e 287 do Regimento Interno/TCU, em:
9.1. conhecer dos embargos de declaração apresentados pela Sra. Edenilda Lopes de Oliveira Sousa para, no mérito, acolhê-los, com efeitos infringentes, e tornar insubsistente o item 9.1 do Acórdão 2530/2023-TCU-Segunda Câmara;
9.2. arquivar estes autos, sem julgamento de mérito, em face da ausência de pressupostos de sua constituição e de seu desenvolvimento válido e regular;
9.3. dar ciência da presente deliberação à embargante.

Embargos de declaração opostos ao Acórdão 2.530/2023  TCU  2ª Câmara, que negou provimento ao recurso de reconsideração interposto por Edenilda Lopes de Oliveira Sousa contra o Acórdão 6.323/2021-2ª Câmara que, em sede de tomada de contas especial (TCE) instaurada pelo extinto Ministério do Desenvolvimento Social (sucedido pelo Ministério da Cidadania), julgou irregulares suas contas, com imputação de débito e multa em razão da não comprovação da boa e regular aplicação dos recursos transferidos ao município de Lavras da Mangabeira  CE por meio do Convênio 73/2009-SESAN (Siconv 705787), que objetivava prover apoio financeiro para implantar o Programa de Aquisição de Alimentos - Compra Direta Local da Agricultura Familiar, por meio da aquisição de produtos agropecuários produzidos por agricultores familiares.

Segunda Câmara

Município de Lavras da Mangabeira - CE.

3. Interessados/Responsáveis/Recorrentes:
3.1. Interessado: Ministério do Desenvolvimento Social (extinta).
3.2. Responsável: Edenilda Lopes de Oliveira Sousa (XXX.368.283-XX).
3.3. Recorrente: Edenilda Lopes de Oliveira Sousa (XXX.368.283-XX).

13.1. Ministros presentes: Vital do Rêgo (Presidente), Augusto Nardes, Aroldo Cedraz (Relator) e Antonio Anastasia.
13.2. Ministro-Substituto presente: Marcos Bemquerer Costa.

AROLDO CEDRAZ

Ministro Aroldo Cedraz.

Trata-se de embargos de declaração opostos ao Acórdão 2530/2023-TCU-Segunda Câmara, que negou provimento ao recurso de reconsideração interposto por Edenilda Lopes de Oliveira Sousa contra o Acórdão 6323/2021-TCU-Segunda Câmara que, em sede de tomada de contas especial (TCE) instaurada pelo extinto Ministério do Desenvolvimento Social (sucedido pelo Ministério da Cidadania) , julgou irregulares suas contas, com imputação de débito e multa em razão da não comprovação da boa e regular aplicação dos recursos transferidos ao município de Lavras da Mangabeira - CE por meio do Convênio 73/2009-SESAN (Siconv 705787) , que objetivava prover apoio financeiro para implantar o Programa de Aquisição de Alimentos - Compra Direta Local da Agricultura Familiar, por meio da aquisição de produtos agropecuários produzidos por agricultores familiares.
2.	Em síntese, a embargante alegou a existência de contradições no julgado recorrido pelas razões transcritas a seguir: 
3. Da contradição acerca da natureza da fase interna da TCE 
Com a devida vênia, o Acórdão foi contraditório ao tratar da natureza da fase interna da Tomada de Contas Especial (TCE) e seus efeitos, em especial quanto a necessidade de notificação da parte e da interrupção da prescrição.
Na instrução da AudRecursos, que conforme indicado acima foi incorporada às razões de decidir do Acórdão,8 foi aduzido que: 
5.3. Conforme consignado no relatório que acompanha a decisão recorrida, "a decisão que determina a instauração de tomada de contas especial tem natureza preliminar, não se tratando de medida punitiva e, em razão disso, inexiste determinação legal para que o TCU ofereça o contraditório previamente"; e "de acordo com o rito estabelecido na Lei 8.443/1992, no processo de TCE perante o TCU, o momento oportuno para que o responsável exerça o seu direito ao contraditório e à ampla defesa é na fase de apresentação de suas alegações de defesa, nas quais ele pode demonstrar o quão corretamente aplicou os recursos públicos sob sua responsabilidade, defendendo-se, inclusive, das irregularidades que lhe são atribuídas, isto é, é por ocasião de sua citação, mediante a qual é ele chamado a apresentar alegações de defesa (art. 12, II, da Lei 8.443/1992) , ou por ocasião dos recursos que interpuser contra as decisões que lhe sejam desfavoráveis (arts. 31 e seguintes, dessa norma) ". (g.n.) 
5.4. De fato, conforme entendimento deste Tribunal, "não há prejuízo ao exercício do contraditório e da ampla defesa em razão da ausência de oportunidade de defesa na fase interna de tomada de contas especial, pois nessa etapa, em que se coletam evidências para fins de apuração dos fatos e das responsabilidades, não há uma relação processual constituída. A garantia ao direito de defesa ocorre na fase externa, com o chamamento do responsável aos autos, a partir da sua citação válida" (Acórdão 9091/2021-TCU-Primeira Câmara, relator: Bruno Dantas) . 
Por outro lado, tanto na instrução da AudRecursos, quanto no voto do Ministro Relator, foi trazido como fatos interruptivos à prescrição atos praticados na fase interna da TCE, por se enquadrarem no inciso II do art. 5º da Resolução 344/2022 do TCU e no inciso II do art. 2º da Lei nº 9.783/99. 
Surge, desse modo, a presente contradição: como um processo preliminar, sem natureza punitiva, possui "atos inequívocos de apuração do fato"? 
A questão toma especial relevo quando se considera o devido processo legal. Isso porque, os pilares do devido processo legal disciplinados no art. 5º, inciso LV, da Constituição Federal e art. 2º, caput, e parágrafo único, X, da Lei nº 9.784/99, facultam ao acusado, durante todo o processo, a efetiva participação no apuratório, possibilitando-lhe a utilização de todos os meios de defesa admitidos pelo ordenamento jurídico. 
O Princípio da Ampla Defesa é imprescindível em todos os procedimentos que possam gerar qualquer tipo de prejuízo ao acusado. 
Desse modo, ou a fase interna do processo de TCE é "preliminar e não se trata de medida punitiva" ou nele se praticam atos inequívocos de apuração, o que ensejam o dever de observância ao devido processo legal, à ampla defesa e ao contraditório.
4. Do prejuízo pela longa duração do processo e ausência de juntada de documentos comprobatórios. 
O Ministro Relator aduziu em seu voto condutor do Acórdão que não haveria prejuízo a defesa, em razão da suposta ausência de documentos nos autos, transcrevendo trecho do relatório da AudRecursos, que, resumidamente, aduz, que: 
a) fora oficiado ao Ministério concedente solicitação de cópia integral do processo, que respondeu; 
b) a Recorrente não indicou os documentos faltantes que poderiam contribuir para sua defesa. Sobre o tema, alguns pontos merecem destaque. 
4.1.Do erro de premissa fática 
Ao contrário do que aduzido pela AudRecursos, não fora solicitada cópia integral do processo de prestação de contas, mas sim: 
"parecer conclusivo sobre a execução física e financeira do objeto, devendo informar ao TCU os resultados de sua análise imediatamente após o exaurimento do referido prazo, tendo em vista a documentação apresentada perante este Tribunal a título de prestação de contas, bem como demais elementos constantes do Processo Administrativo 71000.065957/2017-04."
A resposta do Ministério concedente, nesse sentido, fora a juntada de apenas duas peças (137 e 138) . 
4.2.Da contradição sobre os prejuízos à defesa 
O Ministro Relator aduziu em seu voto condutor do Acórdão que: 
14. Também, não identifiquei prejuízo à recorrente em razão da demora de sua notificação. 
[...] 
17. Com esses destaques iniciais, concluo que não houve qualquer prejuízo à defesa da recorrente, conforme alegado. Assim, não há que se falar em nulidades nestes autos. 
Por outro lado, fundamentou a condenação da Embargante no seguinte argumento:
"20. [...] O fato é que não foram apresentados documentos capazes de comprovar a execução física do convênio, uma vez que não restou provada a participação dos agricultores no convênio, bem como não foi confirmada a entrega dos alimentos aos beneficiários, o que levou à reprovação total da prestação de contas." 
E conclui, transcrevendo o seguinte excerto da AudRecursos:
"16. [...] E se os documentos referidos pela ora recorrente ainda não se encontram nos autos, mesmo após diligência promovida por este Tribunal para carrear aos autos novos documentos e mesmo após declaração do prefeito sucessor no sentido de ter adotado todas as providências que lhe cabiam (peça 65) , nada obstaria que a ora recorrente adotasse, junto à prefeitura municipal ou ao MDS, medidas tendentes à obtenção dos documentos que, segundo ela, não constam dos autos" 
Tem-se, pelos trechos transcritos acima, evidente a contradição do r. Acórdão, posto que:
a) como aduzir que não há prejuízo a defesa da embargante em virtude da demora em sua notificação, se o TCU aponta o seu exclusivo ônus de obter documentos, quase 8 anos após o fim do convênio? 
b) considerando que essa própria Corte solicita a juntada dos demais elementos constantes do Processo Administrativo e não é atendida (como se evidencia pela numeração das páginas do processo juntado a essa TCE) , como poderia a Embargante, que não fora notificada da fase interna e sequer ocupa função pública, obter a cópia dos documentos? 
c) se houve a condenação da embargante pela ausência de documentos comprobatórios, como não se falar em prejuízo à defesa pela não juntada de documentos? Evidente que as premissas aduzidas são contraditórias, ofendendo inclusive o próprio devido processo legal, na medida que incumbe à Embargante ônus incompatível com sua atribuição atual. 
5. Da boa-fé - entendimento desse TCU 2. 
O Ministro Relator aduziu em seu voto condutor do Acórdão recorrido que a jurisprudência pacífica dessa Casa é no sentido de que, os processos de contas que tramitam no TCU não dependem da comprovação de ter se configurado o ato de improbidade administrativa, a ocorrência de enriquecimento ilícito ou a atuação com dolo ou má-fé. 
3. Mais uma vez, infortunadamente, verifica-se, aqui, um erro de premissa fática por parte do Relator. 
Ao contrário do que foi afirmado pelo julgador, nos casos em que se verifica a boa-fé, no mais gravoso dos critérios de apreciação, esse TCU tem julgado regulares com ressalvas as contas daqueles gestores que não se omitiram em sua prestação. É como se pode ler no julgado abaixo: 
TOMADA DE CONTAS ESPECIAL. CONVÊNIO. COMPROVAÇÃO DA APLICAÇÃO DOS RECURSOS. INEXISTÊNCIA DE DÉBITO. CONTAS REGULARES COM RESSALVA. 
1. Julga-se regular com ressalva tomada de contas especial que não apresente débito, desde que não reste caracterizada a omissão do dever de prestar contas ou a prática de outras irregularidades que reste caracterizada a má-fé do responsável. 
Portanto, o entendimento pacífico dessa Corte é de que a inexistência de má-fé ou indícios de tentativas de locupletamento afastam a pretensão punitiva, até mesmo quando se vislumbra a presença de falhas formais.
Ademais, a boa-fé dos agentes públicos se presume. Nesse sentido é o ensinamento de Francisco Eduardo Carrilho Chaves, ao afirmar que "reconhecer a boa-fé difere de afirmar que não houve má-fé. A má-fé deve ser provada, enquanto a boa-fé pode ser presumida"
Sobre o referido tema, também há jurisprudência pacífica e consolidada nessa Casa: 
"20. Verifico que a análise técnica não foi sensível aos argumentos dos gestores que apontaram as dificuldades da instituição no tratamento específico desse contrato, que se consubstanciaram em: vi. alegação de que teriam agido de boa-fé e não teria havido prejuízos para a entidade. 
22. Neste contexto, e considerando que não se questiona, nos autos, a boa-fé na atuação desses gestores tampouco se cogita de prejuízos dela decorrentes, e ponderando tratar-se de caso pontual, em que as circunstâncias de fato concorreram efetivamente para as irregularidades em discussão, e ainda, ante o conjunto analítico expresso pelo controle interno, entendo deva o tribunal acolher as razões de justificativa desses responsáveis."
"4. Deixo, entretanto, de acolher a proposta de aplicação de multa ao ordenador de despesa do Hospital Geral do Recife em razão da rejeição das suas razões de justificativa. (...) Por outro lado, ainda que o responsável não tenha observado os ditames legais quanto à motivação da sua escolha e também quanto à pesquisa de preços de mercado, não foram apontados elementos que indiquem que o mesmo tenha agido de má-fé ou que tenha tido a intenção de beneficiar a empresa fornecedora da tecnologia escolhida."
Portanto, frente à robusta jurisprudência colacionada à presente peça é evidente que, nos processos de contas, ao contrário do que foi afirmado pelo Relator, é fundamental para o seu julgamento a comprovação da ocorrência, ou não, de enriquecimento ilícito pelo gestor e/ou da sua atuação com dolo ou má-fé. 
Esse ponto é deveras importante, pois como se viu, frente à demonstração de tais questões, muitos gestores tiveram suas contas julgadas regulares - ainda que com ressalvas - o que poderia ter acontecido no caso concreto caso tivesse havido essa análise por parte do Tribunal.
É o relatório.

Ana Paula Pereira da Luz Mendes (15.596E/OAB-DF), representando Edenilda Lopes de Oliveira Sousa.

Procurador Sergio Ricardo Costa Caribé.

EMBARGOS DE DECLARAÇÃO. CONHECIMENTO. RECONHECIMENTO DE ERRO DE FATO EM RELAÇÃO À RESPONSABILIDADE DA EMBARGANTE. AUSÊNCIA DE PRESSUPOSTOS DE CONSTITUIÇÃO E DE DESENVOLVIMENTO VÁLIDO E REGULAR DO PROCESSO. EXCEPCIONAL EFEITOS INFRINGENTES. ARQUIVAMENTO SEM JULGAMENTO DE MÉRITO.

TOMADA DE CONTAS ESPECIAL (TCE)

Unidade de Auditoria Especializada em Tomada de Contas Especial (AudTCE).

Conforme consignado no relatório precedente, estes embargos de declaração foram opostos ao Acórdão 2530/2023-TCU-Segunda Câmara, que negou provimento ao recurso de reconsideração interposto por Edenilda Lopes de Oliveira Sousa contra o Acórdão 6323/2021-TCU-Segunda Câmara que, em sede de tomada de contas especial (TCE) instaurada pelo extinto Ministério do Desenvolvimento Social (sucedido pelo Ministério da Cidadania) , julgou irregulares suas contas, com imputação de débito e multa em razão da não comprovação da boa e regular aplicação dos recursos transferidos ao município de Lavras da Mangabeira - CE por meio do Convênio 73/2009-SESAN, que objetivava prover apoio financeiro para implantar o Programa de Aquisição de Alimentos - Compra Direta Local da Agricultura Familiar, por meio da aquisição de produtos agropecuários produzidos por agricultores familiares.
2.	De início, cabe conhecer do recurso por estarem preenchidos os requisitos de admissibilidade previstos nos artigos 32, II, e 34 da Lei Orgânica do Tribunal de Contas da União.
3.	Em exame preliminar, ratifico o exame que constatou a não ocorrência de prescrição das pretensões punitivas e ressarcitórias deste Tribunal, nos exatos termos apontados no julgado recorrido, devidamente fundamentado na Resolução-TCU 344, de 11 de outubro de 2022, e observados os seguintes marcos interruptivos:
- Contagem inicial: fim do prazo para prestação de contas: 30/12/2012 (peça 41) ;
- Interrupção: Ofício 899/2013: 23/12/2013 - solicita documentação complementar (peça 64) ;
- Interrupção: Parecer Técnico 65/2015: 21/10/2015 (peça 67) ;
- Interrupção: Nota Técnica 40/2016: 5/7/2016 (peça 70) ;
- Interrupção: Instauração da TCE: 26/10/2017 (peça 1) ;
- Interrupção: Citação - 11/3/2019 (peças 116 e 117) ;
- Interrupção: Instrução SecexTCE: 24/4/2019 (peça 119) ;
- Interrupção: Acórdão 6323/2021-TCU-Segunda Câmara: 20/4/2021 (peça 147) ;
- Interrupção: Interposição de Recurso: 18/5/2021 (peça 161) ;
- Interrupção: Instrução AudRecursos: 20/12/2021 (peça 175) ;
- Parecer do MP/TCU: 9/2/2022 (peça 178) .
4.	No mérito, embora por razões distintas das alegadas nestes embargos declaratórios, entendo possível reconhecer que, em certa medida, pode ter ocorrido prejuízo à defesa da embargante no desenvolver deste processo, especialmente quando retomamos a sequência dos fatos narrados desde a data da prestação de contas do Convênio 73/2009-SESAN.
5.	No mês de dezembro de 2012, ao mesmo tempo em que findou o prazo para prestação de contas do convênio em questão (30/12/2012 - peça 41) , encerrou-se, também, o mandato da embargante como Prefeita do município de Lavras da Mangabeira - CE. E, diante das dificuldades em concluir a prestação de contas, a embargante solicitou prorrogação do prazo por mais 30 dias (peça 48) , pedido que foi acolhido pelo órgão repassador dos recursos, conforme Ofício 579/2012 (peça 49) .  
6.	Desse modo, o prazo final para a prestação de contas foi prorrogado para o dia 28 de janeiro de 2013, já na gestão do prefeito sucessor, Sr. Gustavo Augusto Lima Bisneto.
7.	Entretanto, situação incomum foi relatada na Representação constante à peça 55, senão vejamos:
	Após a atual gestão tornar posse, e ao realizar o levantamento da documentação dentro das dependências do poder público municipal, foi constatado a falta de computador servidor o qual continha as informações contábil financeira da gestão anterior, e toda a documentação contábil e a financeira referente ao período de julho a dezembro de 2012, observando-se ainda a inexistência de vários processos licitatórios da gestão passada. 
	De pronto, conforme comprovado em anexo, feito um relatório pelo setor contábil, endereçado ao atual Prefeito, dando conta da falta de equipamento e da documentação, inclusive com depoimento de funcionário do Setor de Contabilidade, neste contexto foram tomadas as seguintes providências, a saber: 
1 - foi registrado na Delegacia de Polícia de Lavras da Mangabeira um Boletim de Ocorrência;
2 - foi Protocolizado na Delegacia de Polícia uma Denuncia de Subtração de Documentos e de Servidor do Setor de Contabilidade do Poder Público Municipal; 
 (...) 
8.	Sobre tal fato não vieram aos autos as conclusões do procedimento de investigação do desaparecimento do computador que continha a documentação referente ao convênio em exame, dessa forma tudo o que se sabe é que um fato extraordinário e, provavelmente ilícito, ocorreu exatamente no período no qual a prestação de contas deveria estar sendo elaborada.
9.	Ao passo que não há como isentar a embargante da responsabilidade pelo desaparecimento do computador, também não há como afirmar o contrário. Por conseguinte, tudo o que se sabe é que, de fato, o ocorrido pode ter prejudicado o levantamento da documentação necessária à regular prestação de contas do Convênio 73/2009-SESAN, ainda que seja pacífico nesta Corte de Contas que o ônus da prova que recai sobre a gestora dos recursos, ora embargante, a qual, inclusive, executou todo o valor do convênio em sua gestão.
10.	Outro episódio que parece corroborar com a dificuldade no levantamento da documentação para a prestação de contas do convênio consta da própria Representação de peça 55, de onde se extrai a seguinte informação:
Contudo, cabe esclarecer que, a atual gestão em contato com a empresa Alternativa Soluções Assessoria Técnica Municipal e Empresarial LIDA, que era quem fazia as prestações de contas da então gestão, esta nos informou que a ex-prefeita não havia encaminhado toda a documentação pertinente à prestação de contas do referido convênio, neste sentido, a empresa Alternativa, a nosso pedido, encaminhou, a ex-administração, um e-mail no qual elencava a documentação restante necessária para a prestação de contas do convênio em questão, haja vista que não há nos arquivos da municipalidade referidos comprovantes, ressaltando-se que não houve atendimento, pela ex-gestora, ao pedido feito pela empresa. (Docs. 06 e 07) . (o grifo não consta do original) 
11.	Pelo que se percebe, a documentação referente à prestação de contas não foi totalmente perdida, tanto que o prefeito sucessor conseguiu encaminhar ao repassador dos recursos a Prestação de Contas Final dos recursos do Convênio 073/2009, ainda que incompleta, como se nota no Parecer Técnico 065/2015-CGSI/DECOM/SESAN/MDS (peça 67) , senão vejamos:
1.10. 	Em 02 de agosto de 2013 foi recepcionado nessa coordenação o Oficio n° 17.07.001/2013 de 17 de julho de 2013 (fls. 908) , que encaminhou parte da documentação para prestação de Contas Final do convênio n° 073/2009 e a, REPRESENTAÇÃO POR ATO DE IMPROBIDADE ADMINISTRATIVA movida Pelo o então gestor o Sr. GUSTAVO AUGUSTO LIMA BISNETO em face do ex-gestor Sr. EDENILDA LOPES DE OLIVEIRA SOUSA (fls. 914-917) . O atual gestor alega, a impossibilidade de prestar contas em razão da ausência de documentos nos arquivos municipais, razão pela qual tomou medidas cabíveis em face do ex-gestor municipal. 
12.	Diante da documentação insuficiente para atestar a regular execução financeira do convênio, referido Parecer Técnico concluiu pela "reprovação formal desta área técnica, pela glosa do valor total do convênio com as devidas atualizações...", muito embora o Parecer Técnico 32/2012/CGS1A/DECOM/SESAN/MDS, de 31/1/2013, tenha atestado que, "de acordo com os dados apresentados, as metas do Convênio estão sendo cumpridas em consonância com o plano de trabalho, havendo até o momento 97,41% de execução dos recursos disponibilizados".
13.	De fato, restou inequivocamente demonstrado nas apurações destes autos que não foi possível estabelecer o nexo de causalidade entre os recursos repassados pelo MDS e os gastos que levaram ao cumprimento dos 97,41% do convênio em questão.
14.	Entretanto, de modo excepcionalíssimo, sou levado a crer que seria de demasiado rigor imputar à embargante a condenação pelo valor total do convênio, especialmente diante das dúvidas que me assolaram ao compulsar os autos e entender não ser possível atestar a responsabilidade da embargante pela documentação faltante. Isso porque me pareceu que tudo corria em razoável ordem enquanto a embargante ainda estava como titular da prefeitura municipal, tanto que solicitou a prorrogação do prazo para a prestação de contas sob a seguinte justificativa:
Considerando o grande volume de documentos a lançar no Portal de Convênios- SICONV e o exíguo tempo que nos resta para isso, gostaríamos de SOLICITAR MAIS 30 DIAS de prazo para a conclusão da prestação de contas final, sendo, dessa forma, possível a inclusão de toda a documentação solicitada.  (grifos acrescidos) 
15.	Embora pese contra a embargante o fato de ter deixado de apresentar justificativas quando foi instada a se manifestar na fase interna desta TCE (peças 52, 53, 54, 56, 71, 73, 76) , deixando para apresentar defesa, intempestivamente, apenas quando citada por este Tribunal, em setembro de 2019 (peça 130) , reconheço que o histórico apresentado já seria suficiente para indicar que os elementos probatórios necessários para se firmar o nexo de causalidade entre os recursos repassados e as despesas realizadas estavam desaparecidos desde o momento no qual o prefeito sucessor apontou a impossibilidade de apresentar uma prestação de contas completa.
16.	Longe de afastar o ônus da prova da embargante, limito-me apenas a reconhecer que, de fato, seria importante saber o resultado das investigações policiais que apuraram o desaparecimento do computador que, segundo consta da Representação de peça 55, "continha as informações contábil financeira da gestão anterior, e toda a documentação contábil e a financeira referente ao período de julho a dezembro de 2012, observando-se ainda a inexistência de vários processos licitatórios da gestão passada".
17.	Assim, em face da dúvida que envolve a existência da documentação necessária à prestação de contas do Convênio 73/2009-SESAN, reconheço, neste momento, dez anos depois da data da prestação de contas, a inviabilidade da realização de novas diligências para a obtenção de informações que solucionem as questões levantadas nas apurações deste processo, de modo que julgo razoável o arquivamento destes autos, sem julgamento de mérito, em face da ausência de pressupostos de sua constituição e de seu desenvolvimento válido e regular.
18.	Vale destacar que a jurisprudência do TCU admite, em caráter excepcional, a modificação de julgado por meio de embargos de declaração, com efeitos infringentes, para a correção de premissa equivocada com base em erro de fato, sobre a qual tenha se fundado o acórdão embargado (p. ex. Acórdãos 61/2015, 1209/2015 e 2883/2015, todos do Plenário, de relatoria, respectivamente, do Min. Augusto Sherman Cavalcanti, Min. Augusto Nardes e Min. Benjamin Zymler) .
19.	Desse modo, cabe reconhecer os efeitos infringentes aos embargos em questão para retificar o Acórdão 2530/2023-TCU-Segunda Câmara, de forma a arquivar estes autos, sem julgamento de mérito, em face da ausência de pressupostos de sua constituição e de seu desenvolvimento válido e regular.
Do exposto, VOTO por que seja adotado o Acórdão que ora submeto à deliberação deste Colegiado.
TCU, Sala das Sessões, em 30 de maio de 2023.
AROLDO CEDRAZ 
Relator